ACORDAO-COMPLETO-2341879

ACÓRDÃO 341/2019 ATA 5/2019 - PLENÁRIO

VISTOS, relatados e discutidos estes autos de embargos de declaração opostos ao Acórdão 2749/2018-TCU-Plenário, proferido no âmbito da prestação de contas do Fundo Constitucional do Distrito Federal, exercício de 2011,
ACORDAM os Ministros do Tribunal de Contas da União, reunidos em sessão do Plenário, com fulcro nos arts. 32 e 34 da Lei 8.443/1992, e diante das razões expostas pelo Relator, em:
9.1. conhecer dos embargos de declaração apresentados pelo Distrito Federal para, no mérito, rejeitá-los;
9.2. dar ciência desta deliberação ao embargante.

Embargos de declaração contra decisão que, em processo de prestação de contas, expediu determinação envolvendo a cessão de agentes de forças de segurança custeados com recursos do Fundo Constitucional do Distrito Federal.

3. Interessados/Responsáveis/Recorrentes:
3.1. Responsáveis: Marcelo Piancastelli de Siqueira (XXX.350.606-XX); Paulo Santos de Carvalho (XXX.666.971-XX); Valdir Moysés Simão (XXX.728.738-XX)
3.2. Embargante: Governo do Distrito Federal (00.394.601/0001-26).

13.1. Ministros presentes: José Mucio Monteiro (Presidente), Benjamin Zymler (Relator), Augusto Nardes, Aroldo Cedraz, Ana Arraes, Bruno Dantas e Vital do Rêgo.
13.2. Ministro-Substituto convocado: Augusto Sherman Cavalcanti.
13.3. Ministros-Substitutos presentes: André Luís de Carvalho e Weder de Oliveira.

Ministério Público do Distrito Federal e Territórios

Sindicato Trabalhadores Instituições Federais Ensino Superior Belo Horizonte - SINDIFES

BENJAMIN ZYMLER

Ministro Benjamin Zymler.

Na sessão ordinária de 16/8/2017, este colegiado, no âmbito da prestação de contas do Fundo Constitucional do Distrito Federal (FCDF) , exercício de 2011, decidiu (Acórdão 1.774/2017) :
"9.1. com fundamento no art. 71, inciso IX, da Constituição Federal, c/c o art. 45 da Lei 8.443/1992, determinar à Polícia Militar do Distrito Federal, à Polícia Civil do Distrito Federal e ao Corpo de Bombeiros Militar do Distrito Federal que, no que se refere aos servidores de seus quadros funcionais que estejam cedidos a quaisquer órgãos e entidades dos Poderes da União, dos Estados ou do Distrito Federal e dos Municípios, bem como aos demais órgãos ou entidades não pertencentes às estruturas dos respectivos Poderes:
9.1.1. no prazo de quinze dias, providenciem o retorno dos servidores que estejam desempenhando funções que não guardem estrita pertinência com as atividades de segurança pública do Distrito Federal;
9.1.2. no prazo de trinta dias, providenciem o retorno dos servidores que estejam desempenhando funções que guardem estrita pertinência com as atividades de segurança pública do Distrito Federal;
9.2. informar à Polícia Civil do Distrito Federal que a determinação supra também abrange os agentes policiais de custódia lotados e/ou em exercício em órgãos não integrantes da estrutura orgânica da corporação;
9.3. facultar ao Distrito Federal, no prazo de trinta dias, demonstrar cabalmente a este Tribunal quais são as funções que, indubitável e excepcionalmente, não podem ser desempenhadas sem a cessão dos servidores em questão;
9.4. informar ao Distrito Federal que o retorno do servidor, nos termos do item anterior, não implica cessação das atividades policiais exercidas, na hipótese de elas serem consideradas necessárias pelo governo daquele ente distrital e puderem ser executadas sem a cessão;
9.5. determinar a autuação de processo para apurar, no prazo de 180 dias, os valores a serem ressarcidos pelos cessionários ao FCDF, bem como as razões pelas quais tais ressarcimentos não foram realizados, promovendo-se, se for o caso, a devida responsabilização pela mora;
9.6. determinar à Secretaria de Controle Externo da Defesa Nacional e da Segurança Pública que autue processo de representação para avaliar o impacto do art. 21 do Regulamento para as Polícias Militares e Corpos de Bombeiros Militares (Decreto 88.777/1983) sobre os cofres do Fundo Constitucional do Distrito Federal".
2.	Mais tarde, em 28/11/2018, ao apreciar diversos recursos de reconsideração interpostos contra essa deliberação, o Tribunal houve por bem (Acórdão 2749/2018-TCU-Plenário) :
"9.1. conhecer e dar provimento parcial aos presentes recursos de reconsideração, de modo a esclarecer que os efeitos dos itens 9.1 a 9.4 do Acórdão 1774/2017-TCU-Plenário encontram-se limitados à data de publicação da Lei 13.690/2018; 
9.2. alertar o Governo do Distrito Federal para a necessidade de revisão da legitimidade das cessões de servidores de suas Forças de Segurança, haja vista as inovações introduzidas pela Lei 13.690/2018".
3.	Desta feita, em embargos de declaração opostos a este último decisum, o Distrito Federal, por sua Procuradoria, requer que se esclareça (peça 279) :
a) "o lapso temporal abrangido pela determinação fixada no item 9.5 do Acórdão 1774/2018-TCU-Plenário, firmando-se o marco inicial em que a recomposição do FCDF deverá ocorrer por parte dos órgãos cessionários de agentes das Forças de Segurança do Distrito Federal independentemente de qualquer apuração em um processo específico autuado no âmbito desse E. Tribunal";
b) "se efetivamente houve, nas deliberações emanadas do presente processo, a determinação de ressarcimento do FCDF pelos órgãos cessionários de agentes das Forças de Segurança do Distrito Federal"; e
c) "caso tenha havido tal determinação de ressarcimento, se tal obrigação também alcança os órgãos e entidades da Administração Federal".
	É o relatório.

Paola Aires Corrêa Lima (Procuradora-Geral do Distrito Federal) e outros, representando o Distrito Federal.

Não atuou.

PRESTAÇÃO DE CONTAS DO FUNDO CONSTITUCIONAL DO DISTRITO FEDERAL. DETERMINAÇÃO DE PROVIDÊNCIAS PARA RETORNO DOS AGENTES DAS FORÇAS DE SEGURANÇA LOCAIS CEDIDOS A OUTROS ÓRGÃOS E ENTIDADES. RECURSOS DE RECONSIDERAÇÃO. SUPERVENIÊNCIA DA LEI 13.690/2018. PROVIMENTO PARCIAL. EMBARGOS DE DECLARAÇÃO. ARGUIÇÃO DE SUPOSTAS OBSCURIDADE E CONTRADIÇÃO. CONHECIMENTO. REJEIÇÃO.

PRESTAÇÃO DE CONTAS (PC)

não atuou.

Em exame embargos de declaração opostos pelo Governo do Distrito Federal (GDF) ao Acórdão 2749/2018-TCU-Plenário, vazado nos seguintes termos:
"9.1. conhecer e dar provimento parcial aos presentes recursos de reconsideração, de modo a esclarecer que os efeitos dos itens 9.1 a 9.4 do Acórdão 1774/2017-TCU-Plenário encontram-se limitados à data de publicação da Lei 13.690/2018;
9.2. alertar o Governo do Distrito Federal para a necessidade de revisão da legitimidade das cessões de servidores de suas Forças de Segurança, haja vista as inovações introduzidas pela Lei 13.690/2018".
2.	O aludido Acórdão 1774/2017-TCU-Plenário, por sua vez, tem a seguinte redação, no que aqui interessa: 
"9.1. com fundamento no art. 71, inciso IX, da Constituição Federal, c/c o art. 45 da Lei 8.443/1992, determinar à Polícia Militar do Distrito Federal, à Polícia Civil do Distrito Federal e ao Corpo de Bombeiros Militar do Distrito Federal que, no que se refere aos servidores de seus quadros funcionais que estejam cedidos a quaisquer órgãos e entidades dos Poderes da União, dos Estados ou do Distrito Federal e dos Municípios, bem como aos demais órgãos ou entidades não pertencentes às estruturas dos respectivos Poderes:
9.1.1. no prazo de quinze dias, providenciem o retorno dos servidores que estejam desempenhando funções que não guardem estrita pertinência com as atividades de segurança pública do Distrito Federal;
9.1.2. no prazo de trinta dias, providenciem o retorno dos servidores que estejam desempenhando funções que guardem estrita pertinência com as atividades de segurança pública do Distrito Federal;
9.2. informar à Polícia Civil do Distrito Federal que a determinação supra também abrange os agentes policiais de custódia lotados e/ou em exercício em órgãos não integrantes da estrutura orgânica da corporação;
9.3. facultar ao Distrito Federal, no prazo de trinta dias, demonstrar cabalmente a este Tribunal quais são as funções que, indubitável e excepcionalmente, não podem ser desempenhadas sem a cessão dos servidores em questão;
9.4. informar ao Distrito Federal que o retorno do servidor, nos termos do item anterior, não implica cessação das atividades policiais exercidas, na hipótese de elas serem consideradas necessárias pelo governo daquele ente distrital e puderem ser executadas sem a cessão;
9.5. determinar a autuação de processo para apurar, no prazo de 180 dias, os valores a serem ressarcidos pelos cessionários ao FCDF, bem como as razões pelas quais tais ressarcimentos não foram realizados, promovendo-se, se for o caso, a devida responsabilização pela mora".
3.	Para o GDF, há uma obscuridade e uma contradição no Acórdão 2.749/2018: a obscuridade residiria na indefinição quanto ao termo inicial dos ressarcimentos que eventualmente serão exigidos pelo Tribunal quando da conclusão do processo referido no item 9.5 do Acórdão 1.774/2017; a contradição, de outra parte, estaria nos "pronunciamentos conflitantes [deste relator e do Ministro Bruno Dantas] quanto à efetiva e peremptória necessidade de ressarcimento do FCDF pelos órgãos cessionários quanto às cessões pretéritas, especialmente aquelas ocorridas anteriormente à Lei 13.690/2018".
4.	Assim, requer o embargante (peça 279) :
a) "que se esclareça o lapso temporal abrangido pela determinação fixada no item 9.5 do Acórdão 1774/2018-TCU-Plenário, firmando-se o marco inicial em que a recomposição do FCDF deverá ocorrer por parte dos órgãos cessionários de agentes das Forças de Segurança do Distrito Federal independentemente de qualquer apuração em um processo específico autuado no âmbito desse E. Tribunal";
b) "que essa C. Corte de Contas esclareça se efetivamente houve, nas deliberações emanadas do presente processo, a determinação de ressarcimento do FCDF pelos órgãos cessionários de agentes das Forças de Segurança do Distrito Federal"; e
c) "caso esse E. Tribunal [entenda que] de fato houve a determinação de ressarcimento do FCDF por intermédio das anteriores decisões do Tribunal, pede-se, então, que se esclareça se tal obrigação também alcança os órgãos e entidades da Administração Federal".
5.	Preenchidos os pressupostos de admissibilidade, conheço dos embargos.
6.	No mérito, todavia, não há o que reparar na deliberação questionada.
7.	De fato, as dúvidas do interessado desbordam das disposições do Acórdão 2749/2018-TCU-Plenário, situando-se, mais propriamente, nos contornos do anterior Acórdão 1.774/2017.
8.	Nada obstante, o segundo quesito suscitado pelo GDF (alínea "b", acima) encontra, sim, resposta direta e objetiva no voto condutor do decisum mais recente:
"12. (...) a despeito da provocação da PMDF, nenhuma das deliberações proferidas nestes autos contém dispositivo que imponha, a quem quer que seja, de forma peremptória, a obrigação de ressarcir o FCDF pela cessão ou requisição de servidores das polícias civil e militar ou do corpo de bombeiros militar do Distrito Federal.
13. O Acórdão 1047/2014-TCU-Primeira Câmara (peça 16) , em que originalmente julgadas as contas dos responsáveis, sem adentrar na discussão sobre a existência de possíveis exceções à regra geral, limitou-se a determinar ao gestor do Fundo, ao CBMDF e à PMDF que informassem 'no próximo relatório de gestão (...) as medidas adotadas e os resultados alcançados' acerca dos servidores cedidos a outros órgãos sem ressarcimento. 
14. O Acórdão 1774/2017-TCU-Plenário (peça 74) , por sua vez, a par de tratar da viabilidade jurídica das cessões de servidores da área de segurança do DF (item 9.1, núcleo principal dos recursos ora sob minha relatoria) , limitou-se a determinar, relativamente aos reembolsos, a autuação de dois processos distintos: um para 'apurar os valores a serem ressarcidos pelos cessionários ao FCDF, bem como as razões pelas quais tais ressarcimentos não foram realizados' (item 9.5) ; e outro para 'avaliar o impacto do art. 21 do Regulamento para as Polícias Militares e Corpos de Bombeiros Militares (Decreto 88.777/1983) sobre os cofres do Fundo Constitucional do Distrito Federal' (item 9.6) ."
9.	Pois bem, uma vez que "nenhuma das deliberações proferidas nestes autos [- e muito menos o aresto ora embargado -] contém dispositivo que imponha, a quem quer que seja, de forma peremptória, a obrigação de ressarcir o FCDF pela cessão ou requisição de servidores das polícias civil e militar ou do corpo de bombeiros militar do Distrito Federal", não há como estipular, na estreita via dos aclaratórios, o "marco inicial em que a recomposição do FCDF deverá ocorrer" (alínea "a" do pedido de esclarecimentos) , tampouco os órgãos e entidades obrigados a providenciá-la (alínea "c") . O foro apropriado para tanto, como enfatizei no voto complementar em que anuí - por pragmatismo, diga-se - à proposta alternativa de acórdão então apresentada pelo Ministro Bruno Dantas, será, mais especificamente, o processo referido no item 9.5 do Acórdão 1774/2017-TCU-Plenário.
10.	Diante do exposto, voto no sentido de que o Tribunal adote a deliberação que ora submeto a este Colegiado.
TCU, Sala das Sessões Ministro Luciano Brandão Alves de Souza, em 20 de fevereiro de 2019.
BENJAMIN ZYMLER 
Relator